【裁判字號】    98,易,2779
【裁判日期】    990429
【裁判案由】    妨害名譽
【裁判全文】
臺灣臺北地方法院刑事判決              98年度易字第2779號
公  訴  人  臺灣臺北地方法院檢察署檢察官
被      告  甲○○
上列被告因妨害名譽案件，經檢察官提起公訴（98年度偵續字第
96號），本院判決如下：
    主  文
甲○○犯誹謗罪，處拘役拾日，如易科罰金，以新臺幣壹仟元
折算壹日。
    事  實
一、甲○○為臺北市中山區松江里里民，與該里里長丙○○前曾
    因選舉里長等細故而有糾紛，又其曾因丙○○對其提出恐嚇
    告訴，經臺灣臺北地方法院檢察署檢察官以97年度偵字第24
    89號聲請簡易判決處刑（嗣該案經本院以97年度易字第660
    號判決甲○○無罪，臺灣高等法院以97年度上易字第3017號
    駁回上訴確定），甲○○反以上開案件向臺灣臺北地方法院
    檢察署對丙○○提出誣告之告訴，經分97年度他字第4060號
    偵辦，並定於民國97年7 月21日下午3 時45分在臺灣臺北地
    方法院檢察署第12偵查庭開庭。嗣於當日下午庭訊結束後，
    甲○○與丙○○、乙○○在三樓樓梯間欲走下2 樓時，竟在
    該不特定人得出入之場所，基於散布於眾之意圖，大聲對乙○○指摘丙○○稱：「這種里長你也要支持！他四年前去KT
    V 強暴女人！（台語）」等語，足以貶損丙○○之名譽。
二、案經丙○○告訴臺灣臺北地方法院檢察署檢察官偵查起訴。
    理  由
壹、證據能力部分：
    按被告以外之人於偵查中向檢察官所為之陳述，除顯有不可
    信之情況者外，得為證據，刑事訴訟法第159 條之1 第2 項
    定有明文。本案證人丙○○、乙○○於偵查中之陳述，對於
    被告被訴之犯罪事實，乃被告以外之人於審判外之陳述。前
    開陳述乃證人於偵查中經具結而為陳述，且經審核其作成陳
    述之外部情狀，並無受脅迫或其他不正取供等顯不可信之情
    況，是均應認前開證人於偵查中所為陳述有證據能力。
貳、實體部分：
一、訊據被告甲○○固坦承有於前揭時間，在臺北地方法院檢察
    署偵查庭內提及「有人花一、二十萬收買證人」等話語，及
    有在偵查庭外面指摘告訴人四年前在KTV 性侵害女人等事實
    ，惟矢口否認有犯行，辯稱：我說「拿一、二十萬元擺平官
    司」，是因為曾經有證人來找我，跟我說過這事情，我當時
    在偵查庭內是陳述給檢察官聽；又我開完庭是在樓梯間小聲
    對告訴人說：「你四年前去KTV 性侵女生，選舉時我沒有攻
    擊你，你老婆也不知道，你為了一點小事就一直告我」，這
    是善意的提醒，而且當時樓梯間根本沒有其他人云云。經查
    ：
  (一)被告為臺北市中山區松江里里民，與該里里長即告訴人丙○○前曾因選舉里長等細故而有糾紛，又其前因告訴人丙○○
    對其提出恐嚇告訴，經檢察官聲請簡易判決處刑，即對告訴
    人丙○○提出誣告告訴，經臺灣臺北地方法院檢察署以97年
    度他字第4060號偵辦，又被告、告訴人丙○○、證人乙○○
    均因該案於97年7 月21日下午前往臺灣臺北地方法院檢察署
    三樓之第十二偵查庭開庭等情節，分別經告訴人、證人乙○○於本院審理中證述明確，且為被告所不爭執，自堪以認定
    。又上開偵查庭結束後，被告、告訴人、證人乙○○均準備
    走下樓梯離開時，被告在偵查庭外樓梯間向證人乙○○指摘
    告訴人4 年前在KTV 強暴女人等事實，經證人丙○○證稱：
    這件誣告案偵查庭結束後，我跟乙○○從3 樓走到2 樓時，
    在3 樓的樓梯間，被告跟乙○○說：「這種里長你也要支持
    ，他3 、4 年前去KTV 強暴女人！（台語）」，說的時候瞪
    我又用手指我，說的很大聲，因為法院有很多等著開庭的人
    ，讓我很難為情，當時真的是無地自容，當時是下午三點多
    ，法院有很多人等語明確（見本院卷第30頁）；另證人乙○○於審判中則證稱：當天開完庭，我跟告訴人丙○○走下樓
    梯時，被告跟我說：「這種里長你也支持，他3 、4 年前去
    KTV 強暴女人」，被告說這些話說的很大聲，告訴人丙○○
    當時也說：「你亂說，我要告你誹謗」，被告是在從3 樓往
    下走，才剛要下樓梯的地方說的，當時被告的聲音很大聲，
    走廊也有人，但都是我不認識的人等語（見本院卷第31頁反
    面）。據上，經核告訴人丙○○上開證述內容，有關被告指
    摘告訴人丙○○之內容、地點、傳述之對象等，與證人乙○○所述均大致相符，自堪以採信，是應堪認被告於上開不特
    定人得出入之地點，對乙○○傳述前揭言詞誹謗告訴人丙○○之事實。至於被告雖以上開情詞置辯，然告訴人丙○○、
    證人乙○○對於被告當時出言誹謗之情節均詳述歷歷且互核
    一致，衡情實難想像係憑空虛構之詞，又倘若被告只是小聲
    對告訴人丙○○提及所謂「告訴人於3 、4 年前在KTV 性侵
    女生」之事，而非大聲對乙○○指述此事，乙○○豈有可能
    會如此清楚被告當時所指述之內容，是足見被告所辯為推諉
    卸責之詞，不足採取。
  (二)按對於所誹謗之事，能證明其為真實者，不罰。但涉於私德
    而與公共利益無關者，不在此限，刑法第310 條第3 項定有
    明文。而前揭條文所定「對於所誹謗之事，能證明其為真實
    者」，並非指摘或傳述誹謗事項之行為人，必須自行證明其
    言論內容確屬真實，始能免於刑責，行為人雖不能證明言論
    內容為真實，但依其所提證據資料，認為行為人有相當理由
    確信其為真實者，即不能以誹謗罪之刑責相繩（大法官釋字
    第509 號解釋參照）。是以被告前揭行為是否得以刑法第31
    0 條第1 項之誹謗罪相繩，仍應視被告所傳述之事項是否真
    實，或其主觀上有相當理由確信所傳述之事項為真實；並審
    酌其所傳述之事項是否與公共利益有關，或僅涉及個人私德
    而與公益無關而為論斷。經查：本案告訴人丙○○職務為里
    長，係身為公職人員，則其品行、操守、是否曾經涉及刑事
    案件等自非僅個人私德而均屬於與公共利益相關之事項，然
    告訴人丙○○否認有何被告所提及其於KTV 內強暴女人之行
    為，至於被告辯稱：因為以前曾經有人寄黑函給我，我才知
    道告訴人去KTV 強暴女人的事情，我也曾經確認過，該名受
    害女子真的叫做「小妖」等語，並提出黑函1 份以為佐證（
    見本院卷第34頁），而被告復供稱：我不知道我所提的黑函
    是誰散發的，應該是同樣要參加民進黨初選的議員知道此事
    而提出的；上面有壹個求證電話，那是告訴人的電話，我收
    到後我打電話去求證，他整個下午都關機，他已經跑去酒店
    證實有無錄影帶的事情；我之所以會相信黑函的內容是真的
    ，是因為跟告訴人一起去酒店的那群人有人跟我說過，後來
    有用錢把此事解決，這個人是巡守隊隊長林秋鴻，他已經過
    世；我還有問其他去KTV 當天有在現場的人，我也問過酒店
    的經理，我甚至碰過那個女孩子等語（見本院卷第50頁）；
    然而，經檢視上開黑函內容，係記載：「中山區某某里陳姓
    里長，強拉女子小妖（化名）進入廁所，性侵得逞。時間、
    地點有錄影帶為證。受害女子小妖與多位證人願出面作證。
    如需詳細資料可傳真或張貼布告欄，以受公評。((好自為之
    )) 人 情留一線、日後好相見；求證電話：0000000000」等
    文字，是該黑函僅以隱諱方式指摘中山區有一位「陳姓里長
    」性侵女子，惟未再進一步敘述該陳姓里長犯案之時間、地
    點等資訊，則縱使過去曾有該份文宣存在，亦無法由文宣本
    身確認其指涉對象是否即為告訴人丙○○，以及該陳姓里長
    性侵害女子之具體犯行為何，更何況被告自己尚自承該文宣
    係先前選舉時里內所流傳之黑函，其並不知係何人所散發，
    則僅憑上述來源不詳之人身攻擊文宣，是不能認被告已經合
    理之查證，至於被告雖於本案審理時一再陳稱里內有多名證
    人可以證明告訴人丙○○曾在KTV 內性侵害女子之事，然經
    法官多次曉諭被告應提出相關依據及證人，被告復未能提出
    （被告雖陳報稱證人徐宏鎰可證明上開事實，然經本院二次
    定期傳喚且請被告督促證人到庭，證人亦均未到庭）。從而
    ，本案自無從認為被告係經查證後有相當之依據，因而主觀
    上相信告訴人丙○○曾經有性侵害女子之事實，始傳述告訴
    人曾在KTV 內強暴女人之言論，是實難認為被告有何主觀上
    欠缺真正惡意之情形。
  (三)綜上所述，本案事證明確，被告誹謗之犯行業經證明，應予
    依法論科。
二、核被告所為，係犯刑法第310 條第1 項之誹謗罪。爰審酌被
    告考量被告與告訴人丙○○為同里之里民及里長，二人過去
    因里長選舉等細故而糾紛不斷，並演變為被告、告訴人互相
    對對方提出刑事告訴之情形，被告因此即在偵查庭外之公開
    場所傳述上開涉及足以毀損告訴人名譽之言論，而侵害告訴
    人之名譽權，且令告訴人丙○○精神蒙受痛苦，實屬不該，
    且被告犯後否認犯行，態度難稱良好，惟念及被告無重大犯
    罪前科，素行尚可，及考量其犯罪之手段、智識程度、生活
    狀況等一切情狀，量處如主文所示之刑，並諭知如主文所示
    之易科罰金折算標準。
三、不另為無罪諭知部分：
  (一)公訴意旨另以：被告甲○○前曾因恐嚇告訴人丙○○案件，
    經臺灣臺北地方法院檢察署檢察官聲請簡易判決處刑，甲○○反以上開案件向本署提出告訴人丙○○誣告之告訴，經分
    97 年 度他字第4060號偵辦，並定於97年7 月21日下午3 時
    45分在本署第12偵查庭開庭。嗣於當日下午3 時45分許，被
    告竟基於散布於眾之意圖，於庭訊時當著檢察官、書記官、
    當事人之多數人面前指摘告訴人丙○○稱：「用廣播罵馬英
    九！罵警察！」、「拿一、二十萬出來，找證人擺平官司」
    云云等與案情無關之言詞，足以貶損告訴人丙○○之名譽。
    是因認被告此部分之行為，亦涉犯刑法第310 條第1 項之誹
    謗罪嫌等語。
  (二)按被告未經審判證明有罪確定前，推定其為無罪；又犯罪事
    實應依證據認定之，無證據不得認定犯罪事實；又不能證明
    被告犯罪者，應諭知無罪之判決，刑事訴訟法第154 條第1
    項、第2 項及第301 條第1 項分別定有明文。又按被告或共
    犯之自白，不得作為有罪判決之唯一證據，仍應調查其他必
    要之證據，以察其是否與事實相符，同法第156 條第1 項亦
    規定甚明。又按事實之認定，應憑證據，如未能發現相當證
    據，或證據不足以證明，自不能以推測或擬制之方法，為裁
    判基礎（最高法院40年度臺上字第86號判例參照）。另認定
    犯罪事實所憑之證據，雖不以直接證據為限，間接證據亦包
    括在內；然而無論直接或間接證據，其為訴訟上之證明，須
    於通常一般之人不致有所懷疑，而得確信其為真實之程度者
    ，始得據為有罪之認定，倘其證明尚未達到此一程度，而有
    合理之懷疑存在時，即無從為有罪之認定，亦有最高法院76
    年度臺上字第4986號判例可資參照。
  (三)公訴意旨認為被告涉有上開犯行，無非係以：告訴人丙○○
    於警詢、偵查中之證述、證人乙○○之證述等為其主要之論
    據。訊據被告固坦承曾於前開偵查庭中向檢察官提出有人持
    廣播器罵馬英九及警察之事實，惟堅決否認有何上開犯行，
    辯稱：我當時在開完庭的時候問檢察官如果有人持廣播器罵
    馬英九、罵警察，我要如何檢舉，檢察官說這可以到附近警
    察機關檢舉；又我不是在那一庭中說告訴人花一、二十萬元
    找證人擺平官司，我是在別庭說的等語。經查：
    1.被告有於上開時間，在臺北地方法院檢察署97年度他字第
      4060號案件之偵查庭內以「以廣播罵馬英九！罵警察」、
      「有人花一、二十萬收買證人、擺平官司」等話語指摘等
      節，業經告訴人丙○○於本院審理時證稱：臺灣臺北地方
      法院檢察署97年度他字第4060號誣告案，在97年7 月21日
      開庭當天有我、甲○○、乙○○到庭，偵查庭內還有檢察
      官、書記官、法警等人；該案開庭中被告說我用廣播罵馬
      英九還罵警察，還要拿一、二十萬元擺平我跟他的官司；
      我記得被告是在開庭中說這些話的，又我忘記被告是在檢
      察官問他什麼問題時回答這些內容的等語明確（見本院卷
      第29頁反面）；經核與證人乙○○於本院審理證述內容大
      致相符（見本院卷第31頁），從而，應堪認被告確有於上
      開時間、地點以前揭內容指摘告訴人丙○○之事實。至於
      被告固以上開情詞置辯，惟被告所述不僅與告訴人丙○○
      、乙○○不符，且參酌被告亦自承稱：我有在該次偵查庭
      問檢察官說「假如有人拿廣播器罵馬英九、罵警察怎麼辦
      ？」，考量當時在偵查庭內除檢察官、書記官、法警等公
      務人員外，僅被告、告訴人丙○○、證人乙○○等人，而
      被告在該案係立於告訴人地位控告告訴人丙○○誣告，與
      告訴人丙○○有對立關係，其既不可能係針對證人乙○○
      ，則被告當時指述對象應為告訴人丙○○，且在庭聽聞被
      告陳述之人應均能理解被告所傳述之對象為告訴人丙○○
      無疑，是被告所辯，自不足採信。
    2.按刑法第310 條第1 項誹謗罪係以行為人主觀上有將誹謗
      被害人之事項散布於眾之意圖為必要；而所謂「意圖散布
      於眾」，係指意圖散發或傳布於不特定之多數人而言，如
      僅意在傳達於特定之人，即不足以當之（最高法院88年度
      臺非字第21號判決意旨參照）。刑法第310 條第1 項之誹
      謗罪既無如同法第309 條公然侮辱罪之須以「公然」為要
      件，而大法官釋字第145 號解釋所稱「本院院字第2033號
      解釋所謂多數人，係包括特定之多數人在內，至其人數應
      視立法意旨及實際情形已否達於公然之程度而定，應予補
      充釋明。」，顯係就院字第2033號解釋前對於刑法分則中
      「公然」一詞之意義，作補充解釋，此與刑法第310 條第
      1 項所定「意圖散布於眾」之定義，並無任何關連（最高
      法院89年度臺非字第139 號判決要旨參照），則公訴意旨
      以：依大法官釋字第145號解釋意旨，認為「所謂多數人
      ，係包括特定之多數人在內」，故本件自合於散布於眾之
      要件等語，自有誤會。經查：據證人即告訴人丙○○證稱
      ：當時被告是在回答檢察官的問題，我記得檢察官是對被
      告問話，但具體是問什麼問題，我已經不記得了等語甚明
      （見本院卷第30頁反面），另證人乙○○亦證稱：當天在
      偵查庭中被告是在開庭時說告訴人丙○○拿廣播器罵馬英
      九這樣的話等語（見本院卷第31頁），是應足認被告係於
      上開97年度偵字第15562號案件偵查庭中，在檢察官訊問
      後，才向檢察官提及「用廣播器罵警察、罵馬英九」、「
      花1、20萬元找證人擺平官司」等話語。而經審酌被告於
      該案中係告訴人，與該案被告即告訴人丙○○立場相對立
      ，其當庭經檢察官訊問後陳述其個人意見，縱使有非完全
      與該案案情相關連之事，亦僅係其請求檢察官秉公處理案
      件之意見表達而已，應非故意將上開事項告知當時在庭之
      其他人，再當時在場僅包括被告、告訴人、證人乙○○、
      檢察官、書記官等特定人，非不特定之多數人，且基於偵
      查不公開原則，檢察官於偵查庭中訊問被告、證人係以不
      公開方式調查，是當時亦不可能有不相關之其他人進入偵
      查庭內，而有機會與聞被告所指述之上開事項，從而，應
      難僅以被告在偵查庭中向檢察官傳達上開事項，即認定被
      告尚有希望藉此將該等事項傳達予不特定多數人知悉之意
      圖。
    3.另按刑法第310 條第1 項之誹謗罪之成立，除須行為人指
      摘或傳布不實事項外，尚須該等事項足以貶損被害人之名
      譽，始足當之，倘行為人所傳述事項與事實不符，然並不
      足影響被害人名譽者，例如以不實事項褒美他人者，即難
      認有何構成誹謗罪之餘地。而特定事項是否足以毀損他人
      名譽，所應審究者，除行為人指摘、傳述之內容外，更應
      考量被指述者之身份、職業、教育程度、經濟能力等，及
      被指述者與該事項之關係，因指摘或傳述他人之行為，除
      有可能係對任何人均屬負面之事（如前述被告提及告訴人
      「在KTV 強姦女人」），亦有可能係因與被指述人之身分
      結合，而引發社會上一般人負面之觀點，對部分人而言可
      能係足以毀損名譽之事項，對其他人而言則可能不足以毀
      損其名譽，非可一概而論（例如，指述他人「斥資數億購
      入豪宅1 棟」之客觀事實，未必均足以毀損被指述人名譽
      ，被指述人係從事商業經營或為公教人員，即可能有不同
      之結果），從而，此部份之判準應在於，倘若被指述之事
      項為真實，是否足以使一般人對於被指述人有負面之聯想
      或不利之評價，如指摘、傳述訊息尚未達到此一程度時，
      即難認為有貶損被指述人名譽之可能。經查：被告於前揭
      時間、地點聲稱告訴人丙○○以廣播罵馬英九、罵警察等
      語之事實，業如前述，告訴人丙○○固堅詞否認曾經罵過
      馬英九、警察，並證稱：我認為說我罵馬英九、警察有使
      我的名譽受損，因為馬英九是總統，警察是人民的保母，
      怎麼可以隨便罵呢等語（見本院卷第30頁反面），然經本
      院審酌：從被告指述告訴人「以廣播罵馬英九、罵警察」
      等話語以觀，並未提及具體罵總統馬英九或警察之內容為
      何，亦即被告並非指摘告訴人丙○○對總統馬英九或警察
      進行人身攻擊，則被告所稱告訴人丙○○罵總統馬英九、
      警察，即不能排除係指告訴人針對公共事務之政策或執行
      ，對曾任臺北市市長之總統馬英九、警察所為之批判行為
      ；又考諸本案告訴人丙○○身分為里長，處理地方公共事
      務本為其職責所在，而無論臺北市市長、總統或警察人員
      ，身分均為國家公僕，渠等之職務大至推行國家政策，小
      至維護鄰里治安，均與社會公益息息相關，告訴人所擔任
      之里長職務固非民意代表，然亦為民選之地方公職人員，
      則告訴人丙○○於處理攸關地方公共事務事項，認為總統
      、市長之決策，或員警之治安勤務，有悖於里民之利益時
      ，發聲為里民爭取權益，本即非不合理或不妥當之行為，
      是則即使告訴人丙○○確有被告所指稱批判總統馬英九或
      警察之行為，亦難認為告訴人丙○○名譽有何因該行為受
      損之可能，從而，本案被告所傳述此部分之言論，尚非足
      以貶損告訴人丙○○名譽之事至明。
    4.至於被告另具狀聲請傳喚證人即松江里里民黃金科、洪燕
      山、范水旺部分部分，因其待證事項均為告訴人確實有在
      里內以廣播器批評總統馬英九、警察，經核因本案事證已
      明，被告所聲請傳喚之證人就其此部分犯罪之成立與否並
      無影響，自無調查之必要，併予說明。
    5.綜上，堪認本案檢察官起訴被告此部犯之犯罪嫌疑，尚屬
      不能證明，原應由本院為被告無罪之諭知，惟因按公訴意
      旨，被告此部分之行為與上開論罪科刑部分有實質上一罪
      關係（此部分起訴書雖未記載，惟經檢察官提出論告書敘
      明，見本院卷第56頁），是爰不另為無罪之諭知。
據上論斷，應依刑事訴訟法第299 條第1 項前段，刑法第310 條
第1 項、第41條第1 項前段，刑法施行法第1 條之1 ，判決如主
文。
本案經檢察官盧姿如到庭執行職務
中    華    民    國    99    年    4     月    29    日
                  刑事第十八庭  法  官  陳思帆
上正本證明與原本無異。
如不服本判決應於收受送達後10日內向本院提出上訴書狀，並應
敘述具體理由；其未敘述上訴理由者，應於上訴期間屆滿後20日
內向本院補提理由書（均須按他造當事人之人數附繕本）「切勿
逕送上級法院」。告訴人或被害人如對於本判決不服者，應具備
理由請求檢察官上訴，其上訴期間之計算係以檢察官收受判決正
本之日期為準。
                                書記官  林素霜
中    華    民    國    99    年    4     月    30    日
附錄本案論罪科刑所適用之法條全文：
中華民國刑法第310條
意圖散布於眾，而指摘或傳述足以毀損他人名譽之事者，為誹謗
罪，處1年以下有期徒刑、拘役或5百元以下罰金。
散布文字、圖畫犯前項之罪者，處2年以下有期徒刑、拘役或1千
元以下罰金。
對於所誹謗之事，能證明其為真實者，不罰。但涉於私德而與公
共利益無關者，不在此限。

司法院資訊處製作；財團法人民間司法改革基金會備份。
